【裁判字號】    89,上易,373
【裁判日期】    890608
【裁判案由】    詐欺
【裁判全文】
臺灣高等法院高雄分院刑事判決                    八十九年度上易字第三七三號
    上  訴  人  臺灣高雄地方法院檢察署檢察官
    被      告  乙○○
                甲○○
右上訴人因被告詐欺案件，不服臺灣高雄地方法院八十八年度易字第一七七四號，中
華民國八十九年一月二十一日第一審判決（起訴案號：臺灣地方法院檢察署八十七年
度偵續字第二四一號）提起上訴，本院判決如左：
    主  文
上訴駁回。
    理  由
一、公訴意旨略以：被告甲○○、乙○○父子二人共同基於意圖為自己不法所有之概
    括犯意，自民國（下同）八十四年十一月一日起，由乙○○對丁○○佯稱：願提
    供其位於高雄市○○區○○路四二八號土地及房屋乙棟設定第一順位抵押予丁○○，向丁○○借款新台幣（下同）二百三十六萬元，並前後簽發其所有第一商業
    銀行南高雄分行（以下簡稱一銀南高雄分行）第０一六九八五號帳號，票號00
    00000、0000000、0000000號，票金額分別為二十二萬、二
    十五萬、四十萬元之支票三張；及甲○○所有高雄市第一信用合作社前鎮分社（
    以下簡稱高市一信前鎮分社）第一三六二－四號帳號，票號0000000、0
    000000、0000000號，票面金額分別為六十萬、六十四萬、二十五
    萬元之支票三張（共六張支票）交丁○○收執，以取信丁○○；丁○○不疑有詐
    ，乃依如數交予上揭金額。詎該支票屆期均遭拒絕付款，且王泰順亦拒不將渠所
    有上開房地設定抵押予丁○○，經丁○○多次催告，乙○○均藉故推辭；其後乙○○更於八十六年七月三十一日，將其所有位於高雄市○○區○○路七九巷二號
    之房地出售於其弟王順和。因認被告乙○○與甲○○共同涉有刑法第三百三十九
    條第一項之詐欺取財罪嫌云云。
二、公訴人認被告乙○○、甲○○二人共同涉有刑法第三百三十九條第一項之詐欺取
    財罪罪嫌，無非係以被告乙○○於偵訊時供承伊持被告甲○○之支票向告訴人丁○○借款乙事，被告甲○○事先知情；另被告乙○○既不能將所約定之不動產設
    定抵押權予告訴人，何以伊能將伊名下之不動產辦理所有權移轉登記予伊弟王順
    和，足見被告乙○○於借款之初，便有不依約履行票據債務及不依約履行抵押權
    設定，以向告訴人詐財之不法意圖等情，為其主要論據。
三、訊之被告甲○○、乙○○均堅詞否認有何詐欺犯行，被告甲○○辯稱：伊所有高
    市一信前鎮分社，帳號一三六二－四號支票帳戶均是供由被告乙○○所經營之和
    昌交通股份有限公司（以下簡稱和昌公司）使用，被告乙○○持以向告訴人借款
    ，伊事先均不知情，何來詐欺可言等語。被告乙○○辯稱：伊自八十四年五月份
    起即向告訴人借款週轉，其間有借有還，並按期給付利息，至八十四年十月底共
    借二百多萬元，於八十四年十一月一日、十一月九日先後立具同意書、切結書各
    一份，同意提供伊子王璨琿名下坐落高雄市○○區○○路四二八號房地設定六百
    萬元第一順位抵押權予告訴人，欲向告訴人貸款五百萬元，因原約定提供設定抵
    押權之不動產無法設定，又與告訴人商議，改提供伊妻王黃素霞名下之不動產設
    定本金三百萬元之最高限額抵押權予告訴人，及至八十五年五月止，因生意週轉
    不靈，始未能再按期給付利息，至此尚積欠告訴人二百三十六萬元未為清償；另
    伊並無詐欺之犯行可言等語。
四、按犯罪事實應依證據認定之，無證據不得推定其犯罪事實，又不能證明被告犯罪
    者，應諭知無罪之判決，刑事訴訟法第一百五十四條、第三百零一條第一項分別
    定有明文。而刑事訴訟法上所謂認定犯罪事實之證據，係指足以認定被告確有犯
    罪行為之積極證據，如未能發現相當證據或證據不足以證明，自不能以推測方法
    或擬制之詞，為判斷資料（最高法院二十九年上字第三一０五號、四十年臺上字
    第八六號判例參照）。又告訴人之指訴，本以使被告受刑事訴追或處罰為目的，
    故其陳述是否與事實相符，自應調查其他證據，以資審認，苟其所為攻擊之詞，
    尚有瑕疵，則在此瑕疵未予究明以前，即不能遽採為斷罪之基礎（最高法院六十
    九年臺上字第一五三一號判例參照）。次按，刑法第三百三十九條詐欺罪之成立
    ，以行為人意圖為自己不法之所有，以詐術使人將本人或第三人之物交付為要件
    。所謂以詐術使人交付，必須被詐欺人因其詐術而陷於錯誤，若其所用方法，不
    能認為詐術，亦不致使人陷於錯誤，即不構成該罪。最高法院四十六年台上字第
    二六０號著有判例。
五、經查：
    (一)被告乙○○自八十四年四月份起，即陸續向告訴人借款，最先四十五萬元、
        十五萬元二筆借款，被告乙○○所簽發之同額二紙支票，屆期均有兌現，爾
        後又陸續借款二十五萬元、四十萬元、三十萬元、二十五萬元、十四萬元、
        共計五筆一百三十四萬元，屆期再簽發同額支票換回，嗣因所簽發和昌公司
        同額支票屆期未能兌現，乃要求被告乙○○改簽發被告甲○○所有前揭帳號
        ，面額各為六十四萬元、二十五萬元、六十萬元之支票三紙作為憑證；另被
        告乙○○於八十四年十一月間向告訴人之妻黃淑娟借款八十萬元部分亦已清
        償；又告訴人於八十五年二月十五日、三月二十六日、四月十六日及五月二
        日再借款十五萬元、四十萬元、二十五萬元及二十二萬元，至八十六年六月
        被告乙○○週轉不靈為止，共積欠二百三十六萬元等情，業據告訴人供陳在
        卷，並有支票、臺灣銀行代收票據紀錄簿、綜合存款存摺等附卷可稽。而借
        款之初約定每月利息二分，在被告提供其妻不動產設定抵押權後，利息改為
        每月一分三，利息支付至八十六年五月止等情，亦為告訴人陳明在卷，依前
        所述，被告乙○○與告訴人雙方借貸長達二年之久，其間被告曾償還四十五
        萬元、十五萬元二筆借款及告訴人之妻黃淑娟之八十萬元借款，且借款每月
        利息二分，在被告提供其妻不動產設定抵押權後，利息改為每月一分三，利
        息支付至八十六年五月止等情，若謂被告乙○○向告訴人借款之初，自始即
        有詐欺之不法意圖，當無清償部分款項，並提供其妻不動產擔保積欠債務，
        且按期支付利息至八十六年五月止之理，由此益徵被告於向告訴人借款之際
        ，並無詐欺之犯意，亦未施以任何詐術，而告訴人願借款給被告，係基於雙
        方長期借貸之信用關係，並非陷於錯誤而交付款項，自難僅憑事後被告乙○○未能清償借款乙情，倒果為因，遽以認定被告有詐欺之犯行。
    (二)雖告訴人指稱，被告乙○○書立同意書願以其子王璨琿所有不動產設定抵押
        權，致告訴人陷於錯誤，陸續於八十五年二月十五日、三月二十六日、四月
        十六日及五月二日各借款十五萬元、四十萬元、二十五萬元及二十二萬元，
        共一百零二萬元，而事後卻以其妻王黃素霞不動產設定抵押權矇騙云云。惟
        查被告乙○○於八十四年十一月一日書立同意書，同意將其子王璨琿所有坐
        落高雄市三民區○○○段覆鼎金小段九三八─二地號土地及其上建物即門牌
        高雄市○○區○○路四二八號房屋，設定本金六百萬元之最高限額抵押權予
        告訴人；因所有權狀遺失未能即時辦理抵押權設定登記，遂又於同年十一月
        九日書立切結書，言明該不動產所有權狀遺失，刻在申請補發所有權狀，待
        所有權狀補發後，便可辦理抵押權設定，有同意書、切結書各一紙在卷可按
        ，而該不動產新所有權狀確已於八十四年十一月三十日補發，此有該不動產
        書狀補給登記申請書乙份（影本）附卷可稽，是被告乙○○辯稱因其子王璨
        琿前開不動產所有權狀遺失申請補發所有權狀，故再書立切結書，並非子虛
        。又被告乙○○書立同意書，願提供被告乙○○之子王燦琿所有前開不動產
        設定第一順位六百萬元抵押權予丁○○，以擔保過去及未來續借款項，欲向
        告訴人續借款至五百萬元，嗣因告訴人無法借足五百萬元，被告才與告訴人
        另行協議，於八十五年四月三十日改換提供被告乙○○之妻王黃素霞所有坐
        落高雄市三民區○○○段覆鼎金小段一一六八號地號及其上建物即門牌高雄
        市○○區○○街一六五巷一號房屋，設定第二順位三百萬之最高限額抵押權
        予告訴人丁○○之妻黃淑娟，以供擔保其所欠之二百三十六萬元之債務事實
        ，業據被告乙○○供明在卷，並經證人即代書吳秀麗於本院審理時證稱：「
        ‧‧‧乙○○先送來所有權狀的資料，我填好不動產標示及抵押權設定契約
        書以後，由乙○○帶我到丁○○的住處，讓丁○○蓋章，權利人是丁○○的
        太太黃淑娟，由我和丁○○送件，辦理抵押權設定，過了二、三天以後，再
        由我和丁○○到地政事務所領回他項權利證明書、所有權狀等證件，我將所
        有權狀還給乙○○，他項權利證明書交給丁○○，在辦理抵押權中丁○○並
        未表示不滿」等語明確（見本院八十九年五月十二日訊問筆錄），而告訴人
        願於上開抵押權設定契約書蓋章，並協同辦理領取他項權利證明書未表示異
        議，益見被告乙○○改以其妻王黃素霞所有不動產供告訴人之妻設定抵押權
        係經告訴人同意無訛。是被告乙○○所辯因告訴人無法貸款被告至五百萬元
        ，雙方協議改以王黃素霞不動產設定抵押等語，堪以採信。既雙方協議，告
        訴人同意變更上開抵押權標的，並協同辦理抵押權設定，告訴人自無陷於錯
        誤可言。
    (三)又被告乙○○向告訴人借款之時，原先均是簽發和昌公司支票交由告訴人作
        為憑證，詎屆期支票未能兌現，告訴人始要求被告乙○○改簽發被告甲○○
        所有支票，換回原先所簽之支票，此情亦為告訴人是認在卷，是以被告乙○○並非簽發甲○○支票向告訴人借款乙情，足堪認定。被告乙○○於偵訊時
        所為伊簽發甲○○支票向告訴人借款乙語，因與事實不符，自不足採為不利
        於被告甲○○之認定。再者，被告甲○○辯稱伊所申請之支票均是交由被告
        乙○○供和昌公司使用之語，亦經被告乙○○陳明屬實，足證被告乙○○簽
        發被告甲○○支票交予告訴人之時，被告甲○○並未在場。佐以前述，被告
        乙○○向告訴人借款之行為，並未符合詐欺罪之構成要件，而被告甲○○僅
        是支票之發票人，實際上，其所有前述支票乃是被告乙○○所簽發，自亦難
        僅憑此點即論以被告甲○○詐欺刑責。被告甲○○所辯之情，亦可採信。
六、綜上所述，被告乙○○自八十四年四月起，即陸續向告訴人借款，告訴人為擔保
    其債權，而被告乙○○欲再向告訴人續借足五百萬元，書立同意書願提供其子王
    璨琿名下不動產設定六百萬元抵押權，嗣告訴人無法續貸款項予被告，雙方協議
    改由被告乙○○提供其妻王黃素霞不動產設定三百萬元抵押權予告訴人之妻黃淑
    娟，以供擔保其所欠之二百三十六萬元，足認雙方係基於長期借貸關係，被告乙○○並未施以任何詐術，告訴人亦未陷於錯誤而交付財物。至被告甲○○僅是支
    票發票人，其所有支票乃被告乙○○於借款後，因所簽發和昌公司支票未能兌現
    ，應告訴人要求，始改簽發其甲○○支票，將未兌現支票換回，被告甲○○並未
    向告訴人借款。從而，被告二人所為，核與詐欺罪之構成要件不符，本件純屬民
    事糾葛，告訴人自可依民事訴訟程序尋求救濟。此外，復查無其他積極證據足以
    證明被告二人有何公訴人指述之詐欺犯行，因此原審以不能證明被告犯罪而諭知
    無罪之判決，核無不合，檢察官上訴意旨，仍執前詞，非有理由，應予駁回。
據上論斷，應依刑事訴訟法第三百六十八條，判決如主文。
本案經檢察官劉翼謀到庭執行職務。
中      華      民      國    八十九    年      六      月      八      日
                              臺灣高等法院高雄分院刑事第一庭
                                  審判長法官  翁慶珍
          法官  李春昌
                                        法官  周賢銳
右丙本證明與原本無異。
不得上訴。
                                      書記官  黃琳群
中    華    民    國     八十九     年       六      月    十  二       日
                                                                        Ｆ


司法院資訊處製作；財團法人民間司法改革基金會備份。
